臺灣臺中地方法院民事判決　　　　　　　 96年度婚字第446號
原　　　告　乙○○
訴訟代理人　李淵源律師
被　　　告　甲○○
特別代理人　丙○○
上列當事人間請求離婚事件，本院於民國九十六年七月六日言詞
辯論終結，判決如下：
    主      文
准原告與被告離婚。
訴訟費用由被告負擔。
    事實及理由
一、按無訴訟能力人有為訴訟之必要，而無法定代理人，或法定
    代理人不能行代理權者，其親屬或利害關係人，得聲請受訴
    法院之審判長，選任特別代理人，民事訴訟法第五十一條第
    二項有明文規定。又民事訴訟法第五十一條第二項所謂法定
    代理人不能行代理權，不僅指法律上不能（如經法院宣告停
    止其權利）而言，並包括事實上之不能（如心神喪失、利害
    衝突等）在內，最高法院五十年臺抗字第一七八號判例意旨
    ，足資參酌。準此，欲對此等人提起訴訟，亦得依上揭規定
    選任特別代理人代為訴訟行為（參楊建華、王甲乙、鄭健才
    合著民事訴訟法新論八十八年二月版頁六五）。本件被告因
    多年前車禍致顱內出血，曾經手術治療，且癲癇經常發作，
    目前智力受影響，失語，日常生活需人照顧，為重度多重障
    礙之人（按未受禁治產之宣告），其父已死亡，母因年事已
    高，不便到庭，此經被告之兄長丙○○到庭陳述無訛，且有
    中山醫學大學附設醫院診斷證明書、中華民國身心障礙手冊
    及戶籍謄本等在卷可稽，被告事實上顯已無自主之意思能力
    ，自不能認被告有訴訟能力。據此，本院依被告兄長丙○○
    聲請，裁定選任其為被告特別代理人，合先敘明。
二、原告主張：兩造於民國七十二年九月八日結婚，婚後未久，
    因被告沒有工作、不負擔家計，原告無法忍受，遂於七十三
    年十二月間返回娘家居住，原告離家後，被告未曾至原告娘
    家找尋被告，兩造因此分居迄今已逾二十二年，相互間早已
    不加聞問對方生活狀況。被告既未盡心維護兩造婚姻之幸福
    和諧，並對兩造長久分居之狀態採取放任默許之態度，致今
    日夫妻情分已盡，形同末路，被告就兩造婚姻之破綻實應負
    責；又被告於數年前因車禍導致意識障礙、無法言語、不能
    行走、日常生活起居無法自理，不僅使兩造無法共同生活，
    亦失婚姻結合之意義。綜上各情，應認兩造間存有難以維持
    婚姻之重大事由，爰依民法第一千零五十二條第二項之規定
    ，請求准予離婚。並聲明：如主文所示。
三、被告則以：兩造婚姻關係現存續中；婚後兩造均在親戚處任
    職，家中生計多賴被告工作所得支付，斯時兩造相處尚稱和
    睦，惟原告在產下長女李惠萍後即性情大變，常因被告無法
    提供富裕之生活而與被告爭吵，甚至嫌惡被告家境貧困一再
    要求離去，被告雖曾多次向原告勸說，惟原告仍於長女李惠
    萍尚未足歲前，即於七十三年十二月間，趁被告外出工作時
    ，拋夫棄子不告而別；原告離家後，被告雖曾多方找尋，惟
    原告均拒不返家，且對於被告父女未曾聞問，因原告離家後
    被告尚須獨力扶養尚在襁褓之長女李惠萍，故無法長期追蹤
    原告去處，並非被告同意與原告分居或放任原告在外不理；
    嗣被告於八、九年前（即約八十七、八十八年間）外出工作
    時，不幸發生重大車禍，受有顱內出血之重大傷害而致無法
    自理生活需人照顧，被告親友曾將此事通知原告，然原告未
    曾返家探視照料被告，亦未對被告以及長女李惠萍提供任何
    生活所需之援助；不同意離婚，原告所謂難以維持婚姻之重
    大事由，實為原告所應負責，而非被告等語，資為抗辯。並
    聲明：原告之訴駁回。
四、得心證之理由：
  (一)原告主張兩造婚姻關係現仍存續中，原告自七十三年十二間
    離家，兩造因此分居迄今，期間未有任何聯絡等情，有戶籍
    謄本二份在卷可證，且為被告所不爭執，自堪認原告此部分
    之主張為真實。復原告主張婚後被告並無工作，且不負擔家
    計，其因無法忍受始離家之事實，為被告所否認。原告就被
    告婚後未負擔家計乙情未能提出相關證據證明，故原告此部
    分之主張，自不可採。
  (二)觀諸證人即原告父親黃金木到庭證稱：「我女兒離開被告已
    經二十多年，這段期間被告沒有找過我們，也沒有打電話回
    來，我女兒是否有去找過被告我不清楚。我女兒回來娘家跟
    我同住一、二年之後，她就出去工作，我女兒跟我住在一起
    的時候，我外孫沒有跟我女兒一起回來同住，當時我的外孫
    女住在太平」（本院九十六年五月二十五日筆錄參照），證
    人即被告大姊蔡美美到庭證稱：「我跟我先生及我弟弟分別
    去原告的家裡找原告一次，第一次時間忘記了，當時李惠萍
    年紀還很小，大約十幾年前，好像有碰到原告的妹妹，妹妹
    告訴我說原告不在。大約隔了幾個月，我跟我先生及被告甲
    ○○三人一起去太平原告家裡找原告，他們家裡沒有人在。
    我沒有打電話去找過原告」，證人即兩造子女李惠萍到庭證
    稱：「我國小不知道幾年級時，我父親有載我去找媽媽，那
    時候，我人還小，我人在外面等，後來爸爸出來時，媽媽不
    在家，當時我就讀國小。只有去過這一次，以後就沒有去，
    這中間媽媽並沒有找過我，也沒有電話聯絡過我。爸爸車禍
    後，媽媽也都沒有回來。我不知道媽媽離家的原因。我不知
    道媽媽的電話，所以我就沒有打電話過去」（均參照本院九
    十六年六月十五日筆錄）。並審酌卷附被告所提出之受（處
    ）理查尋人口案件登記表，被告父親蔡清涼確曾分別於八十
    九年十月五日及九十四年十月二十日向警方報案協尋原告，
    此有受（處）理查尋人口案件登記表二紙在卷可憑。再參以
    原告到庭陳稱：「（是否有撤銷人口失蹤？）是的，有一次
    我去辦理證件，才知道被報失蹤人口，所以我才去撤銷，因
    為我在工作，所以我就沒有回去我先生那邊」（詳見本院九
    十六年六月十五日筆錄）。揆諸前揭事證，可認於原告無故
    離家期間，被告及其家人持續透過至原告娘家住處、報案等
    實際行動尋訪原告行蹤，難謂被告對於兩造婚姻之維繫，未
    有積極、誠摯之行動表現。反觀原告無故離家後，即拒返家
    與被告共同生活，對於被告父女生活情況未曾聞問，甚至於
    知悉被告家人通報其為失蹤人口時，亦未與被告聯繫，原告
    長期離家不歸，以消極、逃避態度處理兩造之婚姻問題，本
    於夫妻應共同生活以建立夫妻情愛之本旨，原告所為實足妨
    礙雙方夫妻生活與家庭幸福之和諧。
  (三)被告於八十七、八十八年間，因車禍致顱內出血，曾經手術
    治療，且癲癇經常發作，目前智力受影響、失語，日常生活
    需人照顧，現為重度多重障礙之人之事實，有中山醫學大學
    附設醫院診斷證明書及中華民國身心障礙手冊在卷可稽，且
    為兩造所不爭執，堪信為真實。被告主張於被告發生重大車
    禍後，被告親友曾通知原告等語，但為原告所否認，被告對
    其有利之事實未能舉證以實其說，自難為有利於被告之認定
    。再觀諸被告之特別代理人甲○○到庭陳稱：「被告要去梨
    山上班，從梨山下班回來途中，發生車禍」（本院九十六年
    七月六日筆錄參照），足認被告發生車禍乃個人行為所導致
    ，與原告無涉。是被告因車禍致顱內出血，曾經手術治療，
    且癲癇經常發作，目前智力受影響、失語，日常生活需人照
    顧之現狀，致婚姻破綻而不能繼續維持等情，實難歸責於原
    告。
  (四)按民法第一千零五十二條第二項所稱「有前項以外之重大事
    由，難以維持婚姻者」，乃抽象的、概括的離婚事由，係民
    法親屬編於七十四年修正時，為因應實際需要，參酌各國立
    法例，導入破綻主義思想所增設。但其事由應由夫妻之一方
    負責者，僅他方得請求離婚，是其所採者為消極破綻主義精
    神，而非積極破綻主義。關於是否為難以維持婚姻之重大事
    由，其判斷標準為婚姻是否已生破綻而無回復之希望。而婚
    姻是否已生破綻而無回復之希望，則應依客觀的標準，即難
    以維持婚姻之事實，是否已達於倘處於同一境況，任何人均
    將喪失維持婚姻意欲之程度而定。至於同條但書所規定「難
    以維持婚姻之重大事由應由夫妻之一方負責者，僅他方得請
    求離婚」，乃因如肯定有責配偶之離婚請求，無異承認恣意
    離婚，破壞婚姻秩序，且有背於道義，尤其違反自己清白（
    clean hands）之法理，有欠公允，同時亦與國民之法感情
    及倫理觀念不合，因而採消極破綻主義。然若夫妻雙方均為
    有責時，則應衡量比較雙方之有責程度，而許責任較輕之一
    方向應負主要責任之他方請求離婚，如雙方之有責程度相同
    ，則雙方均得請求離婚（最高法院九十四年臺上字第二０五
    五九號判決意旨、九十五年度第五次民事庭會議決議參照）
    。
  (五)徵之婚姻乃一男一女之兩性結合，以組織家庭，並『永久共
    同生活』為目的，原告未舉證證明有何拒絕同居之正當理由
    ，即逕自離家未與被告共同生活，致兩造分居迄今已逾二十
    二年，兩造無法共同經營婚姻生活，顯與夫妻關係成立之本
    質有違，遑論夫妻間能互助、互愛、互信、互敬，且原告於
    離家期間對於被告生活狀況未曾聞問、關心，足見原告顯然
    怠於努力及無心維護兩造婚姻之幸福和諧；另被告多年前因
    車禍導致智力受影響、失語，日常生活需人照顧，依被告身
    體狀況觀之，實無法再維持夫妻之正常共同生活，並互相協
    力保持共同生活之圓滿及幸福，又被告之所以發生車禍，係
    因自己行為所致，不能歸責於原告，已如前述。衡之上情，
    就被告身體現狀觀之，任何人處於同一情況下，均不願繼續
    維持婚姻生活，堪認本件兩造間之婚姻已生破綻而無回復之
    希望，有不能維持婚姻之重大事由；而綜合原告離家二十餘
    年與被告因車禍致現今身體狀況等不能維持婚姻事由觀之，
    兩造各屬有責，且應負相同之過失責任，亦足堪認定。揆諸
    前揭說明，原告依民法第一千零五十二條第二項規定請求離
    婚，洵屬正當，應予准許。
四、訴訟費用負擔之依據：民事訴訟法第七十八條。
中　　華　　民　　國　　96　　年　　7 　　月　　20　　日
                  家事法庭　　法　官　簡賢坤
以上為正本係照原本作成。
如對本判決上訴，須於判決送達後二十日內，向本院提出上訴狀
，同時表明上訴理由（須附繕本）。
中　　華　　民　　國　　96　　年　　7 　　月　　20　　日
　　　　　　　　　　　　　　　書記官  林錦源
